【裁判字號】    89,重上,4
【裁判日期】    891128
【裁判案由】    給付買賣價金
【裁判全文】
臺灣高等法院臺南分院民事判決  八十九年度重上字第四號  ｊ
      上  訴  人  甲      ○
      訴訟代理人  陳  正  芳  律師
      被上訴人    乙  ○  ○  .
      訴訟代理人  向  文  英  律師
右當事人間請求給付買賣價金事件，上訴人對於中華民國八十八年十月二十六日臺灣
臺南地方法院八十八年度重訴字第一六四號第一審判決提起上訴，本院判決如左：
      主      文
上訴駁回。
第二審訴訟費用由上訴人負擔。
      事      實
甲、上訴人方面：
一、聲明：求為判決：(一)原判決廢棄。(二)駁回被上訴人在第一審之訴。
二、陳述：除與原判決記載相同者，茲引用之外，補稱：
（一）對於兩造於八十七年五月十九日訂立之不動產買賣契約書，八十七年六月一日
      訂立之不動產買賣補充契約書，八十七年九月十四日訂立之約定書上訴人均不
      爭執。
（二）兩造約定之買賣價金新台幣（以下同）一千九百萬元，上訴人付款情形為：(一)
      訂金一百萬元（交付彰銀台南分行八十七年七月二十九日第0000000號
      面額二十萬元支票一張及八十七年五月二十九日到期票號三○二二六三號面額
      八十萬元之本票，本票並已兌現），(二)證(1)繳款明細表上訴人代理人鄭昭豐簽
      收之支票共二百萬元均已兌現，(三)證(2)繳款明細表被上訴人代理人鄭昭豐簽收
      票據及現金共二百八十二萬元，(四)證(3)繳款細明表經被上訴人代理人鄭昭豐簽
      收之票據，現金共四百四十六萬一千一百七十七元，(五)證(4)繳款明細經被上訴
      人代理人簽收之現金一百萬元，以上現金及已兌現票據共一千一百二十八萬一
      千一百七十七元，另八百萬元依不動產買賣契約書第十四條約定：「本件出賣
      建物甲方（出賣人）有土地銀行貸款八百萬元由乙方（買受人）承擔。因此本
      件買賣價金若連同上訴人承擔之銀行貸款，上訴人已溢付二十八萬一千一百七
      十七元」。
（三）被上訴人就已被收取一千一百二十八萬一千一百七十七元並不爭執。唯主張其
      中上訴人收取之八十八年度遠期支票共二百二十六萬元係支付八十七年十二月
      十九日應付之一百萬元外餘一百二十六萬做為自簽約之日起至清償日止以月息
      三分計算之利息，其剩餘支票金額做為上訴人提供為保證金之一部分，兩造固
      有如上之約，但依八十七年六月一日補充契約書被上訴人已同意，八十七年七
      月十九日以後各期應付本票以客票抵用支付，八十七年五月十九日買賣契約約
      定之期款已更新故八十八年度之支票兌現時，上訴人應付之價金即已付清且已
      溢付二十八萬元，應無再提供保證金及再支付三分利息之必要，被上訴人乘上
      訴人無知，於三個多月後的八十七年九月十四日所訂契約二百二十六萬元之客
      票其中一百萬元付價金外，餘均作為月息三分之利息，至利息自何時起至何時
      ，以多少本金計息，顯違反公平及誠信原則，二百二十六萬元應抵充價金。
（四）被上訴人請求價金中八百萬元係土銀購屋抵押貸款金，然該金額係以被上訴人
      出賣與上訴人之台南市○區○○段四小段一二○－六號地及其地上建物為擔保
      設定抵押權向土銀借的有擔保貸款，依兩造於八十七年五月十九日訂立之不動
      產買賣契約書第十四條約定由上訴人承擔，且該抵押權依民法第八百六十七條
      規定有追及效力，並不因所有權移轉予上訴人而受影響，而且依兩造之約定上
      訴人係應代被上訴人償還土銀貸款，而不是給付上訴人，土銀亦已向原審法院
      聲請拍賣抵押物有台南地院八十八年度拍字第三七七九號民事裁定可證，是被
      上訴人不得請求給付，否則土銀行使八百萬元之抵押權，上訴人豈不既要給被
      上訴人八百萬元又要付給土銀八百萬元之抵押借款？三、證據：除援用第一審
      所提證據外，補提台灣台南地方法院八十八年度拍字第三七七九號民事裁定為
      證。
乙、被上訴人方面：
一、聲明：求為判決：駁回上訴（或如主文第一項所示）。
二、陳述：除與原判決記載相同者，茲引用之外，補稱：
（一）對於兩造於八十七年五月十九日訂立之不動產買賣契約書，八十七年六月一日
      訂立之不動產買賣補充契約書，八十七年九月十四日訂立之約定書被上訴人均
      不爭執。
（二）查系爭不動產買賣，被上訴人自八十七年五月十九日簽約收受上訴人所交付訂
      金、期款、支票，每筆金額詳載於系爭繳款明細表中（見原審證一號），並無
      於收受繳款明細表所列款項外，額外收取上訴人訂金一百萬元之情事。此觀原
      審原證一號所示(1)前開繳款明細表第二頁有八十七年五月十九日及八十七年五
      月二十九日付款記載。(2)明細表第二頁第八行所載之支票（黃色Ａ部份），即
      為八十七年五月十九日不動產買賣契約書所載訂金二十萬元，彰銀東台分行甲
      三五－八－○○支票號碼ＡＧ0000000，八十七年七月二十九日之支票
      。(3)繳款明細表第二頁第九行所載現金七十萬元（黃色Ｂ部份），即用為支付
      訂金八十七年五月二十九日八十萬元本票之部分，雖收受現金尚未足八十萬元
      ，惟被上訴人於八十七年五月二十九日已收上訴人四張支票，已足擔保，故而
      以八十萬本票兌現而交還系爭本票予上訴人，此復有本票於八十七年六月十七
      日收回之收據可稽（原審原證二號）。是上訴人主張除明細表外，被上訴人復
      收受訂金一百萬元，根本與事實不符。況且，關於上訴人所收受現金及支票共
      僅一○二萬一千一百七十七元之事實，被上訴人於原審已自認不為爭執，亦為
      原審判決理由三查明認定屬實，現再為爭執，實於法未合。
（三）又被上訴人收受上訴人現金及支票（八十八年度遠期支票除外），總計金額為
      八百零二萬一千一百七十七元（即現金四百零五萬元，支票三百九十七萬一千
      一百七十七元），此亦有前揭繳款明細表可稽。
（四）被上訴人雖不否認收受上訴人八十八年度遠期支票面額共計二百二十六萬元，
      且均已兌現。惟依雙方八十七年九月十四日約定書第三條明文約定，八十八年
      度之支票只充作抵付八十七年十二月二十九日一百萬元之期款，餘款一百二十
      六萬元則作為支付予被上訴人之利息及保證金，依雙方八十七年九月十四日約
      定書並無未合。而目前，上訴人交付予被上訴人之款項八百零二萬一千一百七
      十七元加上前開一百元，共計九百零二萬一千一百七十七元後，尚有一百九十
      七萬八千八百二十三元期款及八百萬元銀行貸款未給付，前開一百二十六萬自
      應作為支付利息及充作保證金之用，不能充作價金之給付。是目前為止，上訴
      人尚有給付被上訴人價金九百九十七八千八百二十三元之義務，此亦有被上訴
      人於原審附呈兩造約定過程及付款明細之附表供  鈞院詳酌。
（五）兩造八十七年九月十四日約定書載明，上訴人於過戶後二個月內即須辦理銀行
      代償手續，否則應以現金清償，是上訴人自應給付被上訴人貸款之部分八百萬
      元始符約定。系爭房地產權已於八十七年九月八日移轉登記完畢，此為兩造所
      不爭執。並有土地及建物所有權各一份在卷可稽，而上訴人一再於原審自承已
      無法辦妥銀行貸款代償上開貸款，且系爭房地已為上訴人之債權人聲請查封，
      則被上訴人依上開約定自有償還該建物八百萬之價金之義務。雖上訴人復以該
      筆八百萬元之貸款雖未代償，然被上訴人曾提供系爭房地設定抵押予土地銀行
      ，依抵押權追及效力，系爭房地雖移轉予上訴人，且土地銀行仍得實行抵押權
      ，被上訴人自不得再請求該八百萬部分之價金等語再為爭執。惟按就債之履行
      有利害關係之第三人為清償者，得按其限度就債權人之權利以自己之名義，代
      位行使，民法第三百十二條前段定有明文。本件依兩造所訂立之買賣契約，就
      八百萬元部分之價金，既約定由上訴人代位清償被上訴人積欠第三人土地銀行
      之欠款八百萬元以資折抵價金，上訴人既未代位清償前揭八百萬元之借款，被
      上訴人對土地銀行八百萬元之債務無從消滅，依前開規定之反面解釋，上訴人
      當然無法取得債權人即土地銀行之權利，用資抵付該八百萬元之價金，自不得
      免其給付價金之義務。縱嗣後抵押權人實行抵押權獲得滿足債權，或再代償該
      筆欠款，亦得主張抵銷或請求抵還之問題，則上訴人所辯，自不足取，原審判
      決亦同此認定。是被上訴人自得買賣關係，請求上訴人給付該部分之價金。
（六）兩造原約定所有價金全部給付，才能將產權移轉登記與上訴人，而被上訴人已
      先將系爭不動產移轉登記與上訴人，因此一百二十六萬元之利息係自移轉登記
      之日起算，本金則依其所付之價金逐次遞減，再酌減利息。
三、證據：援用第一審所提證據。
      理      由
一、本件被上訴人起訴主張：兩造於八十七年五月十九日訂立不動產買賣契約，由上
    訴人買受被上訴人所有坐落台南市○○段○○段一二０－六地號土地及門牌號碼
    台南市○○路一三一巷九－四號房屋乙棟（以下簡稱系爭房地），買賣總價為一
    千九百萬元，上訴人僅給付價金九百零二萬一千一百七十七元，然其已依買賣契
    約約定將前開不動產移轉登記予上訴人，雖不否認已收受上訴人給付之現金及支
    票共一千零二十八萬一千一百七十七元，惟其中八十八年度之遠期支票有二百二
    十六萬元，依兩造八十七年九月十四日之約定書第三條，雙方同意作為八十七年
    十二月二十九日一百萬之期款，餘一百二十六萬則係作為支付予被上訴人之利息
    及保證金並非價金，是上訴人給付之買賣價金應僅九百零二萬一千一百七十七元
    ，尚有買賣價金尾款九百九十七萬八千八百二十三元未給付，爰依買賣之法律關
    係，起訴請求上訴人給付被上訴人買賣價金九百九十七萬八千八百二十三元，及
    自支付命令聲請狀繕本送達翌日起算之法定遲延利息之判決。
二、上訴人則以：兩造間約定之買賣價金為一千九百萬元，其中八百萬元係約定由上
    訴人承擔不動產上之貸款八百萬元，由上訴人代償，被上訴人並無請求上訴人給
    付予被上訴人之權利，又上訴人已給付與被上訴人之支票及現金已有一千一百二
    十八萬一千一百七十七元，上開金額即係上訴人給付予被上訴人之買賣價金，其
    中固確有八十八年度之遠期支票共二百二十六萬元，兩造雖有約定同意作為八十
    七年十二月十九日應付之一百萬元價款，並應自簽約之日起至清償日止以月息三
    分計算之利息，其剩餘支票金額做為上訴人提供為保證金之一部分，惟八十八年
    度之支票兌現時，上訴人應付之價金即已付清，應無再提供保證金之必要，至利
    息究竟若干？被上訴人並未計算，且利息竟高達月息三分，超過法定利率部分應
    不得請求，兩造此一約定顯失公平，是上訴人交付之八十八年度支票應全部抵充
    價金。是被上訴人應無權利再請求上訴人給付九百九十七萬八千八百二十三元之
    買賣價金等語，資為抗辯。
三、被上訴人主張：上訴人於八十七年五月十九日與被上訴人訂立不動產買賣契約，
    買受被上訴人所有之系爭房地，約定買賣價金為一千九百萬元，嗣又於八十七年
    六月一日及九月十四日訂立不動產買賣補充契約及約定書，被上訴人已依約於八
    十七年九月八日將系爭房地所有權移轉登記給予上訴人，其中八十八年度之遠期
    支票金額為二百二十六萬元及上訴人尚未辦妥銀行貸款代償被上訴人向土地銀行
    東台南分行貸款八百萬元之事實，為上訴人所不爭執，且有兩造分別提出之不動
    產買賣契約書、交付權狀證書、土地所有權狀、律師函暨回執、八十七年六月一
    日訂立之不動產買賣補充契約書、及八十七年九月十四日約定書及繳款明細表一
    份在卷可稽，堪認為真實。
四、被上訴人又主張：其僅收受上訴人給付之現金及支票共一千零二十八萬一千一百
    七十七元，而其中八十八年度之遠期支票有二百二十六萬元，依兩造八十七年九
    月十四日之約定書第三條，雙方同意作為八十七年十二月二十九日一百萬之期款
    ，餘一百二十六萬則係作為支付予被上訴人之利息及保證金並非價金，故上訴人
    給付之買賣價金應僅九百零二萬一千一百七十七元，尚有買賣價金尾款九百九十
    七萬八千八百二十三元未給付等情，上訴人則以前揭情詞置辯，則本件應審究者
    ，厥為：（一）上訴人已給付之買賣價金若干，八十八年度之遠期支票二百二十
    六萬元是否全部皆應計為上訴人所給付之價金。（二）被上訴人有無請求上訴人
    給付八百萬元之權利。茲就此爭點說明本院之判斷意見如後：
（一）上訴人已給付之買賣價金若干，八十八年度之遠期支票二百二十六萬元是否全
      部皆應計為上訴人所給付之價金：
  １、查系爭不動產買賣，被上訴人自八十七年五月十九日簽約後，收受上訴人所交
      付訂金、期款、支票，每筆金額詳載於系爭繳款明細表中，為上訴人所不爭執
      ，且有前開繳款明細表附於原審卷（第七十三至七十六頁）可憑，應認被上訴
      人並無於收受繳款明細表所列款項外，額外收取上訴人訂金一百萬元之情事。
      而依系爭繳款明細表所載：(1)表列第二頁有八十七年五月十九日及八十七年五
      月二十九日付款記載。(2)明細表第二頁第八行所載之支票（黃色Ａ部份），即
      為八十七年五月十九日不動產買賣契約書所載訂金二十萬元，彰銀東台分行甲
      三五－八－○○支票號碼ＡＧ0000000，八十七年七月二十九日之支票
      。(3)第二頁第九行所載現金七十萬元（黃色Ｂ部份），即用為支付訂金八十七
      年五月二十九日八十萬元本票之部分，雖收受現金尚未足八十萬元，惟被上訴
      人於八十七年五月二十九日已收上訴人四張支票，已足擔保，故而以八十萬元
      本票兌現而交還系爭本票予上訴人，此復有本票於八十七年六月十七日收回之
      收據附於原審卷（第七十七頁）可稽。參以關於被上訴人所收受現金及支票共
      僅一○二萬一千一百七十七元乙節，上訴人於原審並未曾爭執，亦為原審判決
      理由三查明認定屬實，則上開被上訴人收受上訴人現金及支票（八十八年度遠
      期支票除外），總計金額為八百零二萬一千一百七十七元（即現金四百零五萬
      元，支票三百九十七萬一千一百七十七元），此亦有前揭繳款明細表足參。因
      之上訴人抗辯除明細表外，其曾另付訂金一百萬元等對其有利之事實，自應由
      其舉證以實其說，然其迄未能舉證證明，自難認上訴人此部分之抗辯屬實。
  ２、次查，依兩造所不爭執之不動產買賣契約所載，兩造就買賣價金給付日期原有
      明確日期之約定，依不動產買賣契約書第二條第八款之約定，八十七年十二月
      十九日應付之價款為一百萬元，而依兩造所不爭執之八十七年九月十四日所簽
      定之約定書第三條之約定「乙方（即上訴人）自取得本件產權後，對於應付價
      款必須按期繳納，對於前繳納八十八年度遠期支票（如繳款明細表），雙方同
      意作為八十七年十二月十九日乙方（即上訴人）應付之價款之相抵，並應自簽
      約日起至清償日止以月息三分計算之利息支付甲方（即被上訴人）（利息支付
      甲方同意以乙方所繳支票扣抵，其餘支票作為乙方提供為保證金之一部分。」
      ，，上訴人既同意該約定，依契約自由原則，八十八年度遠期支票二百二十六
      萬元，作為價款之部分應僅一百萬元，其餘支票一百二十六萬元，應係供作利
      息與保證金，上訴人雖抗辯月息三分，超過法定利率部分被上訴人無權請求，
      且亦無提供保證金之必要，該約定顯失公平云云，惟查，縱約定之利息過高，
      亦僅被上訴人就超過法定利率部分無請求權，並不影響約定書之效力，又有無
      提供保證金之必要，兩造原得自由斟酌，上訴人既同意提供保證金，應不得事
      後再為爭執，上訴人上開抗辯，應屬無據。而上訴人給付與被上訴人之現金及
      支票係一千零二十八萬一千一百七十七元，扣除供作利息及保證金一百二十六
      萬元，則上訴人已給付之買賣價金總額應係九百零二萬一千一百七十七元（計
      算方式：00000000－0000000＝0000000）。
（二）被上訴人有無請求上訴人給付八百萬元之權利。
      按兩造於八十七年九月十四日約定書第一條明文約定「乙方（即上訴人）應自
      產權移轉登記完成後二個月內自行辦妥銀行貸款轉移代償甲方（即被上訴人）
      原向土地銀行東台南分行（誤為東台分行）貸款八百萬元，或以現金清償，不
      得延誤。乙方如未能如期清償，視同違約論，乙方並應支付甲方原向銀行貸款
      新台幣八百萬元金額，作為違約金。」。經查，系爭房地產權已於八十七年九
      月八日移轉登記完畢，此為兩造所不爭執，並有土地及建物所有權狀各一份在
      卷可證，而上訴人自承已無法辦妥銀行貸款代償上開貸款，且系爭房地已為上
      訴人之債權人聲請查封，復經貸款銀行聲請法院准予拍賣抵押物，已經台灣台
      南地方法院以八十八年度拍字第三七七九號民事裁定確定在案，亦有該民事裁
      定附卷足考，則上訴人依上開約定自有清償該筆八百萬之價金之義務。雖上訴
      人復抗辯：該筆八百萬元之貸款雖未代償，然被上訴人曾提供系爭房地設定抵
      押予土地銀行，依抵押權追及效力，系爭房地雖移轉予上訴人，土地銀行仍得
      實行抵押權，被上訴人自不得再請求該八百萬部分之價金云云。惟按就債之履
      行有利害關係之第三人為清償者，得按其限度就債權人之權利以自己之名義，
      代位行使，民法第三百十二條前段定有明文。本件依兩造所訂立之買賣契約，
      就八百萬元部分之價金，既約定由上訴人代位清償被上訴人積欠第三人土地銀
      行之欠款八百萬元以資折抵價金，上訴人既未代位清償前揭八百萬元之借款，
      被上訴人對土地銀行八百萬元之債務無從消滅，依前開規定之反面解釋，上訴
      人當然無法取得債權人即土地銀行之權利，用資抵付該八百萬元之價金，自不
      得免其給付價金之義務。反之，被上訴人已失其所有之系爭不動產，卻仍對土
      地銀行負有債務，其自得請求上訴人給付價金。至於嗣後抵押權人實行抵押權
      獲得滿足債權，或上訴人再代償該筆欠款，亦係上訴人本應負擔之義務，則上
      訴人所辯，自不足取。被上訴人自得依買賣關係，請求上訴人給付該部分之價
      金。
五、綜上所述，系爭房地買賣總價為一千九百萬元，上訴人給付之價金僅九百零二萬
    一千一百七十七元，尚有九百九十七萬八千八百二十三元尚未給付，是被上訴人
    依買賣之法律關係，訴請上訴人給付尚未給付之買賣價金九百九十七萬八千八百
    二十三元，及自支付命令聲請狀繕本送達之翌日即八十八年三月二十一日起，按
    年息百分之五計算之法定遲延利息，為有理由，應予准許。是則原審判命上訴人
    如數給付，並依聲請為准、免假執行之宣告，於法並無不合。上訴意旨指摘原判
    決不當，求予廢棄改判，為無理由，應予駁回其上訴。
四、據上論結，本件上訴為無理由，依民事訴訟法第四百四十九條第一項、第七十八
    條，判決如主文。
中      華      民      國    八十九    年     十一     月    二十八    日
                                    臺灣高等法院臺南分院民事第一庭
~B1審判長法官  黃    崑    宗
~B2      法官  楊    子    莊
~B3      法官  袁    靜    文
右為正本係照原本作成。
如對本判決上訴，須於判決送達後廿日內向本院提出上訴狀，未表明上訴理由者，應
於上訴後廿日內，向本院提出理由書。
中      華      民      國    八十九    年     十二     月      一      日
~B法院書記官  黃    文    生


司法院資訊處製作；財團法人民間司法改革基金會備份。
